【裁判字號】    92,上,582
【裁判日期】    920807
【裁判案由】    塗銷抵押權登記
【裁判全文】
臺灣高等法院民事判決                              九十二年度上字第五八二號
    上  訴  人  甲○○
    訴訟代理人  魏錦芳律師
    被  上訴人  乙○○
    訴訟代理人  簡泰正律師
右當事人間請求塗銷抵押權登記事件，上訴人對於中華民國九十一年十二月十日臺灣
臺北地方法院九十一年度訴字第五七五七號第一審判決提起上訴，本院判決如左：
    主      文
原判決關於命上訴人應將被上訴人所有坐落台北縣新店市○○段深坑子小段六地號土
地應有部分二十分之一、同小段六之三地號土地應有部分二十分之一，及坐落其上之
一○二八二建號建物所有權全部、一○二八三建號建物所有權全部，為共同擔保，於
民國八十年四月十三日由台北縣新店地政事務所以新登字第○一○七九九號受理所設
定超過新台幣佰貳拾萬元之抵押權登記塗銷部分廢棄，發回台灣台北地方法院。
    事      實
一、本件被上訴人起訴主張：被上訴人於民國八十年間因向上訴人借款新台幣（下同
    ）三百八十萬元，乃以其所有坐落台北縣新店市○○段深坑子小段六地號土地應
    有部分二十分之一、同小段六之三地號土地應有部分二十分之一，及坐落其上之
    一○二八二建號建物所有權全部、一○二八三建號建物所有權全部為共同擔保，
    ，即陸續以第三人簽發之支票清償該筆債務，至八十四年止共交付三十二張，合
    計金額三百八十萬元之支票予上訴人，本件抵押權所擔保之債權已因清償而消滅
    ，依抵押權之從屬性，該抵押權已無由存在，惟經被上訴人多次要求塗銷該抵押
    權登記，上訴人均置之不理，爰依民法第七百六十七條之規定提起本訴，求為判
    命上訴人應將被上訴人所有坐落台北縣新店市○○段深坑子小段六地號土地應有
    部分二十分之一、同小段六之三地號土地應有部分二十分之一，及坐落其上之一
    ○二八二建號建物所有權全部、一○二八三建號建物所有權全部，為共同擔保於
    民國八十年四月十三日由台北縣新店地政事務所以新登字第○一○七九九號受理
    所設定之三百八十萬元之抵押權登記塗銷之判決（原審為被上訴人勝訴之判決）
    。並於本院答辯聲明：上訴駁回。
二、上訴人則以：被上訴人自七十九年起即陸續向上訴人借款，並簽發由其擔任負責
    人之青苗實業有限公司（下稱青苗公司）本票，經被上訴人背書後交付上訴人以
    為憑證。因約定清償期部分在八十一年間，期間較長且借款金額逐漸增加，上訴
    人乃要求被上訴人於八十年四月十三日提供系爭不動產設定抵押權予上訴人，因
    之範圍，而當時之借款已達三百八十萬元，故抵押權登記債權額為三百八十萬元
    。上開抵押債權當中，被上訴人於七十九年十月十七日告貸之六十萬元迄今仍未
    清償，此由上訴人仍持有經被上訴人背書後交付供為該借款憑證之青苗公司本票
    三張可證，是系爭抵押債權在六十萬元範圍內仍未消滅。至被上訴人固曾交付上
    訴人三十二張金額合計三百八十萬元之支票，惟因被上訴人向上訴人借款三百八
    十萬元並設定系爭抵押權登記後，仍陸續向上訴人借款，此部分因非屬抵押權擔
    保之範圍，故上訴人要求被上訴人先為清償，上開三十二張支票中，票號ＪＢ0
    000000，金額三十萬元、票號ＡＡ0000000，金額五萬元、票號Ａ
    Ｊ0000000，金額二十五萬元，合計六十萬元之三張支票，即被上訴人先
    為清償系爭抵押權設定後始發生之借款債務，被上訴人竟以之充為清償抵押債權
    之憑據，顯有未合。況依民法第三百二十三條規定，清償人提出之給付，應先抵
    充費用，次充利息，次充本金，本件縱兩造未約定利息，依民法第二百零三條之
    規定，被上訴人仍應依法定利率支付利息，茲被上訴人僅返還本金三百二十萬元
    ，且未支付任何利息，豈能主張已清償抵押債務等語，資為抗辯。並於本院上訴
    聲明：、原判決關於命上訴人應將被上訴人所有坐落台北縣新店市○○段深坑
    子小段六地號土地應有部分二十分之一、同小段六之三地號土地應有部分二十分
    之一，及坐落其上之一○二八二建號建物所有權全部、一○二八三建號建物所有
    權全部，為共同擔保，於民國八十年四月十三日由台北縣新店地政事務所以新登
    字第○一○七九九號受理所設定超過三百二十萬元之抵押權登記塗銷部分廢棄。
    、右廢棄部分，被上訴人在第一審之訴駁回。
    理      由
一、按第一審之訴訟程序有重大之瑕疵者，第二審法院得廢棄原判決，而將該事件發
    回原法院；但以因維持審級制度認為必要時為限，民事訴訟法第四百五十一條第
    一項定有明文。
二、經查，本件上訴人雖設
    北市○○○路○段一九巷三一號一樓，已據上訴人於原審陳報在卷 (見原審卷第
    五十六頁) ，且上訴人之訴訟代理人亦於本院陳稱台北縣新店市○○路三八一號
    已出租予訴外人謝委傑等語 (見本院卷第四十一頁) ，復有上訴人與該謝委傑所
    簽訂租期自九十一年一月二十日起至九十三年一月二十日止之房屋租賃契約書在
    卷可稽 (見本院九十二年度抗字第一四二一號卷第十五至十七頁) ，而被上訴人
    亦不爭執，堪信上訴人確未居住於
    件原審係訂九十一年十一月二十六日上午九時三十分進行言詞辯論，惟該言詞辯
    論期日通知書卻依上訴人之
    外人即向上訴人承租台北縣新店市○○路三八一號房屋經營國宏水電材料行之謝
    委傑蓋用店章並簽名收受，有該送達證書在卷可考 (見原審卷第三十四頁) ，顯
    見該言詞辯論期日通知書並未送達於上訴人本人或其同居人、受僱人，而係送達
    於訴外人，該言詞辯論期日通知書之送達並非合法。從而原審於九十一年十一月
    二十六日上午九時三十分以上訴人經合法通知，未於言詞辯論期日到場，查無民
    事訴訟法第三百八十六條所列各款事由，而准被上訴人之聲請，由其一造辯論而
    為上訴人敗訴判決，所進行之訴訟程序自有重大瑕疵，基此所為之判決，亦屬違
    背法令。上訴人既不同意由第二審法院就該事件自為實體之裁判，以補正上開訴
    訟程序之瑕疵。則為維持審級制度，自有將本事件發回原審法院更為裁判之必要
    。從而，上訴人執此指摘原判決關於命上訴人應將被上訴人所有坐落台北縣新店
    市○○段深坑子小段六地號土地應有部分二十分之一、同小段六之三地號土地應
    有部分二十分之一，及坐落其上之一○二八二建號建物所有權全部、一○二八三
    建號建物所有權全部，為共同擔保，於民國八十年四月十三日由台北縣新店地政
    事務所以新登字第○一○七九九號受理所設定超過三百二十萬元之抵押權登記塗
    銷部分不當，求予廢棄，將本事件發回原審法院更為裁判，以維審級之利益，自
    有理由。爰不經言詞辯論逕將原判決此部分廢棄，發回原審法院重行審理，以符
    法制。
三、據上論結，本件上訴為有理由，依民事訴訟法第四百五十一條第一項，判決如主
    文。
中      華      民      國    九十二    年      八      月      七      日
                                  民事第十六庭
                                      審判長法  官  阮  富  枝
                                            法  官  吳  麗  惠
                                            法  官  黃  豐  澤
右正本係照原本作成。
不得上訴。
中      華      民      國    九十二    年      八      月      十一    日
                                            書記官  廖  麗  蓮


司法院資訊處製作；財團法人民間司法改革基金會備份。
